 domande da fare
 
 letteratura e affidabiita siti? 
 
 quanto deve essere lunga la tesi e quanto approfondire ogni parte?
 
 struttra progetto
 
 vanno bene i dati simulati?
 
 come procedere con il ML
 
 
 
 
 1 Cos'è il mercato forex?
il mercato forex è un mercato internazione per lo scambio valutario. é il più grande mercato finanziario al mondo, considerando viene scambiata in media una quantità pari  7.500 miliardi di dollari al giorno. Il mercato è composto da banche, scoietà commerciali banche centrali, società di gestione degli investimenti, hedge fund, broker forex al dettaglio e investitori. é un mercato OTC, non è presente una borsa centralizzata. Le valute si muovono tra operatori tramite i broker. il merato è aperto 24 ore al giorno a partire dal lunedi mattina in asia, fino al venerdi pomeriggio a new york.



2 Perchè EUR/USD 
Le valute vengono scambiate in coppia nel forex, ogni coppia è composta da due valute. La coppia più scambiata del mercato è EUR/USD, a causa dell'importanza economica e  politica delle due valute. In particolare, garantisce elevata liquidità e maggiore stabilità

3 Importanza della volatilità
La volatilità misura la variazione percentuale del prezzo di uno strumento finanziario nel corso del tempo. In finanza come indice di volatilità si usa la varianza .

Nella maggior parte dei casi, maggiore è la voltilità, maggiore è il rischio.
 A periodi di alta volatilità tendono a seguire altri periodi di alta volatilità e periodi di bassa volatilità seguono periodi di bassa volatilità(volatility clustering).
 La volatilità è un elemento cruciale per la gestione del rischio e prevedere l'andamento futuro dei prezzi.
 


4 Limiti della previsione deterministica del prezzo
Secondo l’Efficient Market Hypothesis, i prezzi degli asset riflettono tutte le informazioni disponibili, rendendo difficile ottenere rendimenti superiori tramite l’uso di strategie basate su informazioni passate.
La random walk hypothesis suggerisce che i prezzi seguono un percorso casuale, implicando che variazioni future non possono essere previste accuratamente tramite modelli deterministici.

proprietà empiriche osservate nei rendimenti di vari mercati:
Fat Tails
Volatility Clustering
Gain/loss asymmetry
Aggregational Gaussianity
Slow decay dell’autocorrelazione dei rendimenti
Leverage effect



5 Obbiettivo della tesi
L’obiettivo di questa tesi è modellare e prevedere la volatilità del tasso di cambio EUR/USD mediante modelli di famiglia GARCH e utilizzare tali stime per simulare possibili traiettorie future del prezzo attraverso tecniche Monte Carlo, al fine di ottenere una rappresentazione probabilistica degli andamenti futuri del cambio.
In particolare, il lavoro si propone di analizzare le principali proprietà statistiche dei rendimenti del tasso di cambio considerato, stimare e confrontare diversi modelli di volatilità, valutarne la capacità predittiva e impiegare le stime ottenute per la simulazione di scenari futuri del prezzo.
La tesi non mira a fornire previsioni deterministiche o indicazioni operative di investimento, ma si concentra su un approccio probabilistico, coerente con le caratteristiche empiriche dei mercati finanziari.



6 Descrizione dei dati
I dati utilizzati in questo lavoro sono i tassi di cambio giornalieri della coppia EUR/USD, estratti dalla piattaforma Yahoo Finance. La serie storica copre il periodo compreso tra 2010 e 2025 ed è composta da osservazioni giornaliere del tasso di cambio.
In questo lavoro sono stati utilizzati dati a frequenza giornaliera, in quanto tale frequenza rappresenta un compromesso adeguato tra informazione disponibile e rumore di mercato.
Il campione analizzato copre il periodo 2010-2025. Tale orizzonte temporale consente di includere diverse fasi di mercato, garantendo stabilità dei parametri del modello.
STEP R

1 Download dei dati

EUR/USD
Yahoo Finance
```{r}


library(quantmod)
library(tidyverse)


getSymbols("EURUSD=X", src = "yahoo",
           from = "2010-01-01",
           to = "2025-04-16",
           auto.assign = TRUE)


head(`EURUSD=X`)


```



 2  Pulizia e trasformazione

prezzi di chiusura
log-returns

```{r}

eurusd <- na.omit(`EURUSD=X`)


price <- Ad(eurusd)


log_returns <- dailyReturn(price, type = "log")


real_returns <- log_returns[-1]   

head(real_returns)

```
```{r}
library(rugarch)
library(FinTS)

spec_fit <- ugarchspec(
  variance.model = list(model = "sGARCH", garchOrder = c(1,1)),
  mean.model     = list(armaOrder = c(0,0), include.mean = TRUE),
  distribution.model = "std"
)


fit <- ugarchfit(spec = spec_fit, data = real_returns)


params <- coef(fit)
print(params) 
```
```{r}
library(rugarch)
library(FinTS)

# 1. Definizione della specifica e fit (i tuoi codici originali)
spec_fit <- ugarchspec(
  variance.model = list(model = "sGARCH", garchOrder = c(1,1)),
  mean.model     = list(armaOrder = c(0,0), include.mean = TRUE),
  distribution.model = "std"
)

fit <- ugarchfit(spec = spec_fit, data = real_returns)

# 2. Preparazione per la simulazione Monte Carlo
params <- coef(fit)
spec_sim_real <- spec_fit
setfixed(spec_sim_real) <- as.list(params)

# 3. Simulazione Monte Carlo (10.000 percorsi)
# m.sim = 10000 genera una matrice di simulazioni
set.seed(123)
sim_real <- ugarchpath(spec_sim_real, n.sim = length(real_returns), m.sim = 1000)

# 4. Estrazione delle serie simulate
# sim_returns_real diventa una matrice (righe = osservazioni, colonne = simulazioni)
sim_returns_real <- sim_real@path$seriesSim

# 5. Verifica: calcolo media delle medie delle 10.000 simulazioni
# Questo ti serve per confrontare se la tua simulazione singola è rappresentativa
medie_simulate <- colMeans(sim_returns_real)
media_finale <- mean(medie_simulate)

print(paste("Media delle medie simulate:", media_finale))
```
```{r}
library(moments)

# Assumendo che 'sim_returns_real' sia la matrice (n_obs x 1.000) 
# generata precedentemente per il GARCH

# 1. Calcolo Media delle medie simulate
vettore_medie_garch <- colMeans(sim_returns_real)
media_finale        <- mean(vettore_medie_garch)

# 2. Calcolo Deviazione Standard, Curtosi e Asimmetria
vettore_sd_garch       <- apply(sim_returns_real, 2, sd)
vettore_kurtosi        <- apply(sim_returns_real, 2, kurtosis)
vettore_skewness       <- apply(sim_returns_real, 2, skewness)

# 3. Calcolo delle medie finali
media_sd_garch       <- mean(vettore_sd_garch)
media_kurtosi        <- mean(vettore_kurtosi)
media_skewness       <- mean(vettore_skewness)

# 4. Stampa dei risultati
cat("--- Risultati Medi GARCH (Libreria Moments) ---\n")
cat("Media dei rendimenti:     ", media_finale, "\n")
cat("Deviazione Standard media:", media_sd_garch, "\n")
cat("Curtosi media:            ", media_kurtosi, "\n")
cat("Asimmetria media:         ", media_skewness, "\n")
```


```{r}


```
```{r}
# 1. Prepariamo i dati reali (puliti da eventuali NA)
real_vec <- as.numeric(real_returns)
real_vec <- real_vec[!is.na(real_vec)]

# 2. Creiamo un vettore per salvare i p-value
p_values <- numeric(ncol(sim_returns_real))

# 3. Eseguiamo il test KS con suppressWarnings per pulire l'output
for(i in 1:ncol(sim_returns_real)) {
  sim_vec <- as.numeric(sim_returns_real[, i])
  sim_vec <- sim_vec[!is.na(sim_vec)]
  
  # suppressionWarnings impedisce la stampa di avvisi (es. "cannot compute exact p-value with ties")
  p_values[i] <- suppressWarnings(ks.test(real_vec, sim_vec)$p.value)
}

# 4. Analisi dei risultati (calcolata in silenzio)
successi <- sum(p_values > 0.05)
percentuale_successo <- (successi / length(p_values)) * 100

# 5. Output pulito
cat("--- Risultati Test KS su 1.000 Simulazioni ---\n")
cat("Percentuale di volte in cui l'ipotesi di uguaglianza NON viene rifiutata:", round(percentuale_successo, 2), "%\n")
cat("Media dei p-value:", round(mean(p_values), 4), "\n")
```

```{r}

spec_sim_real <- spec_fit
setfixed(spec_sim_real) <- as.list(params)


set.seed(123)
sim_real <- ugarchpath(spec_sim_real, n.sim = length(real_returns))


sim_returns_real <- as.numeric(sim_real@path$seriesSim)

```

```{r}

real_vec <- as.numeric(real_returns)


sim_vec <- as.numeric(sim_returns_real)


real_vec <- real_vec[!is.na(real_vec)]
sim_vec <- sim_vec[!is.na(sim_vec)]


ks_test_result <- ks.test(real_vec, sim_vec)


print(ks_test_result)
```
```{r}
spec_egarch <- ugarchspec(
  variance.model = list(model = "eGARCH", garchOrder = c(1,1)),
  mean.model     = list(armaOrder = c(0,0), include.mean = TRUE),
  distribution.model = "std"
)


fit_egarch <- ugarchfit(spec = spec_egarch, data = real_returns)
```


```{r}
params_egarch <- coef(fit_egarch)
print(params_egarch) 

```

```{r}
library(rugarch)

# 1. Definizione della specifica e fit
spec_egarch <- ugarchspec(
  variance.model = list(model = "eGARCH", garchOrder = c(1,1)),
  mean.model     = list(armaOrder = c(0,0), include.mean = TRUE),
  distribution.model = "std"
)

fit_egarch <- ugarchfit(spec = spec_egarch, data = real_returns)

# 2. Preparazione per la simulazione Monte Carlo (1.000 iterazioni)
params_egarch <- coef(fit_egarch)
spec_sim_egarch <- spec_egarch
setfixed(spec_sim_egarch) <- as.list(params_egarch)

set.seed(123)
n_obs <- length(as.numeric(real_returns))

# Eseguiamo 1.000 simulazioni
sim_egarch <- ugarchpath(spec_sim_egarch, n.sim = n_obs, m.sim = 1000)

# 3. Estrazione della matrice delle serie simulate
sim_returns_egarch <- sim_egarch@path$seriesSim

# 4. Validazione con Test KS (1.000 iterazioni)
real_vec <- as.numeric(real_returns)
real_vec <- real_vec[!is.na(real_vec)]

p_values_egarch <- numeric(1000)

for(i in 1:1000) {
  sim_vec_egarch <- as.numeric(sim_returns_egarch[, i])
  sim_vec_egarch <- sim_vec_egarch[!is.na(sim_vec_egarch)]
  
  p_values_egarch[i] <- suppressWarnings(ks.test(real_vec, sim_vec_egarch)$p.value)
}

# 5. Output dei risultati
percentuale_successo <- (sum(p_values_egarch > 0.05) / 1000) * 100

cat("--- Risultati Test KS EGARCH su 1.000 Simulazioni ---\n")
cat("Percentuale di volte in cui l'ipotesi di uguaglianza NON viene rifiutata:", round(percentuale_successo, 2), "%\n")
cat("Media dei p-value:", round(mean(p_values_egarch), 4), "\n")
```
```{r}
library(moments)

# Assumendo che 'sim_returns_egarch' sia la matrice (n_obs x 1000) 
# generata precedentemente dal tuo modello EGARCH

# 1. Calcolo di media, deviazione standard, curtosi e asimmetria per ogni colonna
vettore_medie_egarch    <- apply(sim_returns_egarch, 2, mean)
vettore_sd_egarch       <- apply(sim_returns_egarch, 2, sd)
vettore_kurtosi_egarch  <- apply(sim_returns_egarch, 2, kurtosis)
vettore_skewness_egarch <- apply(sim_returns_egarch, 2, skewness)

# 2. Calcolo delle medie finali
media_totale_egarch   <- mean(vettore_medie_egarch)
media_sd_egarch       <- mean(vettore_sd_egarch)
media_kurtosi_egarch  <- mean(vettore_kurtosi_egarch)
media_skewness_egarch <- mean(vettore_skewness_egarch)

# 3. Output completo
cat("--- Risultati Analisi EGARCH (1.000 Sim) ---\n")
cat("Media dei rendimenti:     ", media_totale_egarch, "\n")
cat("Deviazione Standard media:", media_sd_egarch, "\n")
cat("Curtosi media:            ", round(media_kurtosi_egarch, 4), "\n")
cat("Asimmetria media:         ", round(media_skewness_egarch, 4), "\n")
```

```{r}

spec_sim_egarch <- spec_egarch
setfixed(spec_sim_egarch) <- as.list(params_egarch)


set.seed(123)
n_obs <- length(as.numeric(real_returns))
sim_egarch <- ugarchpath(spec_sim_egarch, n.sim = n_obs)


sim_vec_egarch <- as.numeric(sim_egarch@path$seriesSim)
real_vec <- as.numeric(real_returns)


real_vec <- real_vec[!is.na(real_vec)]
sim_vec_egarch <- sim_vec_egarch[!is.na(sim_vec_egarch)]
```

```{r}

ks_egarch <- ks.test(real_vec, sim_vec_egarch)

print(ks_egarch)
```
```{r}
spec_gjr <- ugarchspec(
  variance.model = list(model = "gjrGARCH", garchOrder = c(1,1)),
  mean.model     = list(armaOrder = c(0,0), include.mean = TRUE),
  distribution.model = "std"
)


fit_gjr <- ugarchfit(spec = spec_gjr, data = real_returns)


params_gjr <- coef(fit_gjr)
print("Parametri stimati GJR-GARCH:")
print(params_gjr)


spec_sim_gjr <- spec_gjr
setfixed(spec_sim_gjr) <- as.list(params_gjr)


set.seed(123) 
n_obs <- length(as.numeric(real_returns))
sim_gjr <- ugarchpath(spec_sim_gjr, n.sim = n_obs)


sim_vec_gjr <- as.numeric(sim_gjr@path$seriesSim)
real_vec <- as.numeric(real_returns)


real_vec <- real_vec[!is.na(real_vec)]
sim_vec_gjr <- sim_vec_gjr[!is.na(sim_vec_gjr)]
```


```{r}
ks_gjr <- ks.test(real_vec, sim_vec_gjr)

print("Risultato Test Kolmogorov-Smirnov per GJR-GARCH:")
print(ks_gjr)

```
```{r}
library(rugarch)
library(moments)

# 1. Preparazione simulazione Monte Carlo (1.000 iterazioni)
spec_sim_gjr <- spec_gjr
setfixed(spec_sim_gjr) <- as.list(params_gjr)

set.seed(123) 
n_obs <- length(as.numeric(real_returns))

# Eseguiamo 1.000 simulazioni
sim_gjr <- ugarchpath(spec_sim_gjr, n.sim = n_obs, m.sim = 1000)

# Estraggo la matrice dei risultati
sim_returns_gjr <- sim_gjr@path$seriesSim

# 2. Calcolo Statistiche Descrittive Medie
vettore_medie_gjr    <- colMeans(sim_returns_gjr)
vettore_sd_gjr       <- apply(sim_returns_gjr, 2, sd)
vettore_kurtosi_gjr  <- apply(sim_returns_gjr, 2, kurtosis)
vettore_skewness_gjr <- apply(sim_returns_gjr, 2, skewness)

media_finale   <- mean(vettore_medie_gjr)
media_sd_gjr   <- mean(vettore_sd_gjr)
media_kurtosi  <- mean(vettore_kurtosi_gjr)
media_skewness <- mean(vettore_skewness_gjr)

# 3. Test KS su 1.000 iterazioni
real_vec <- as.numeric(real_returns)
real_vec <- real_vec[!is.na(real_vec)]

p_values_gjr <- numeric(1000)
for(i in 1:1000) {
  sim_vec_gjr <- as.numeric(sim_returns_gjr[, i])
  sim_vec_gjr <- sim_vec_gjr[!is.na(sim_vec_gjr)]
  p_values_gjr[i] <- suppressWarnings(ks.test(real_vec, sim_vec_gjr)$p.value)
}

percentuale_successo <- (sum(p_values_gjr > 0.05) / 1000) * 100

# 4. Output completo
cat("--- Risultati Analisi GJR-GARCH (1.000 Sim) ---\n")
cat("Media dei rendimenti:     ", media_finale, "\n")
cat("Deviazione Standard media:", media_sd_gjr, "\n")
cat("Curtosi media:            ", round(media_kurtosi, 4), "\n")
cat("Asimmetria media:         ", round(media_skewness, 4), "\n")
cat("Percentuale successo KS:  ", round(percentuale_successo, 2), "%\n")
cat("Media dei p-value KS:     ", round(mean(p_values_gjr), 4), "\n")
```

```{r}

par(mfrow=c(1,1)) 


plot(ecdf(real_vec), 
     main="Confronto della Capacità di Simulazione dei Modelli GARCH",
     xlab="Rendimenti", 
     ylab="Probabilità Cumulata",
     col="black", lwd=2)


lines(ecdf(sim_vec), col="gray", lty=3)


lines(ecdf(sim_vec_gjr), col="red", lty=2)


lines(ecdf(sim_vec_egarch), col="blue", lwd=2)


legend("bottomright", 
       legend=c("Dati Reali EUR/USD", "sGARCH (p=0.03)", "GJR-GARCH (p=0.00)", "EGARCH (p=0.08)"),
       col=c("black", "gray", "red", "blue"), 
       lty=c(1, 3, 2, 1), 
       lwd=c(2, 1, 1, 2),
       cex=0.8)
```

```{r}

# 1. Calcoliamo la media della ECDF per ogni modello (assumendo di avere sim_returns_garch, sim_returns_egarch, sim_returns_gjr)
x_vals <- seq(min(real_vec), max(real_vec), length.out = 100)

calc_mean_ecdf <- function(matrice) {
  rowMeans(sapply(1:ncol(matrice), function(i) ecdf(matrice[,i])(x_vals)))
}

# Calcolo delle medie
mean_ecdf_garch <- calc_mean_ecdf(sim_returns_real) # o la tua matrice GARCH
mean_ecdf_egarch <- calc_mean_ecdf(sim_returns_egarch)
mean_ecdf_gjr    <- calc_mean_ecdf(sim_returns_gjr)

# 2. Plot Unico
plot(ecdf(real_vec), main="Confronto Medie Monte Carlo", xlab="Rendimenti", ylab="Prob. Cumulata", 
     col="black", lwd=3, verticals=TRUE, do.points=FALSE)

lines(x_vals, mean_ecdf_garch, col="gray40", lwd=2, lty=2)
lines(x_vals, mean_ecdf_egarch, col="blue", lwd=2, lty=2)
lines(x_vals, mean_ecdf_gjr, col="red", lwd=2, lty=2)

legend("bottomright", 
       legend=c("Dati Reali", "GARCH (Media)", "EGARCH (Media)", "GJR-GARCH (Media)"),
       col=c("black", "gray40", "blue", "red"),
       lwd=c(3, 2, 2, 2), lty=c(1, 2, 2, 2), cex=0.8)




```
```{r}

library(tseries)

# Funzione per eseguire il test ADF su tutte le colonne di una matrice
# Restituisce un vettore di p-values per ogni simulazione
test_adf_simulazioni <- function(matrice) {
  apply(matrice, 2, function(col) {
    # Usiamo 'stationary' come alternativa per testare la radice unitaria
    # Il p-value < 0.05 indica solitamente che la serie è stazionaria
    tryCatch(adf.test(col, alternative = "stationary")$p.value, 
             error = function(e) NA)
  })
}

# 1. Calcolo dei p-values per ogni modello
p_values_garch <- test_adf_simulazioni(sim_returns_real)
p_values_egarch <- test_adf_simulazioni(sim_returns_egarch)
p_values_gjr    <- test_adf_simulazioni(sim_returns_gjr)

# 2. Analisi dei risultati: percentuale di serie stazionarie (p-value < 0.05)
percentuale_stazionarieta <- data.frame(
  Modello = c("GARCH", "EGARCH", "GJR-GARCH"),
  Stazionarie_Percent = c(
    mean(p_values_garch < 0.05, na.rm = TRUE) * 100,
    mean(p_values_egarch < 0.05, na.rm = TRUE) * 100,
    mean(p_values_gjr < 0.05, na.rm = TRUE) * 100
  )
)

print(percentuale_stazionarieta)

# 3. (Opzionale) Visualizzazione della distribuzione dei p-values
boxplot(list(GARCH = p_values_garch, EGARCH = p_values_egarch, GJR = p_values_gjr),
        main = "Distribuzione p-values Test ADF",
        ylab = "p-value", col = c("gray40", "blue", "red"))
abline(h = 0.05, col = "black", lty = 2) # Soglia di significatività
```
```{r}
# 1. Calcolo delle medie dei p-value per i 3 modelli
media_p_garch  <- mean(p_values_garch, na.rm = TRUE)
media_p_egarch <- mean(p_values_egarch, na.rm = TRUE)
media_p_gjr    <- mean(p_values_gjr, na.rm = TRUE)

# 2. Creazione della tabella riassuntiva completa (Percentuale + Media P-Value)
tabella_adf_finale <- data.frame(
  Modello = c("GARCH", "EGARCH", "GJR-GARCH"),
  Perc_Stazionarie = c(
    mean(p_values_garch < 0.05, na.rm = TRUE) * 100,
    mean(p_values_egarch < 0.05, na.rm = TRUE) * 100,
    mean(p_values_gjr < 0.05, na.rm = TRUE) * 100
  ),
  Media_P_Value = c(media_p_garch, media_p_egarch, media_p_gjr)
)

print(tabella_adf_finale)

# 3. Output testuale di confronto
cat("\n--- Analisi Test ADF (1.000 simulazioni) ---\n")
cat("Una media dei p-value molto bassa indica una forte evidenza di stazionarietà.\n")
```

```{r}
library(FinTS)

# Funzione per eseguire l'ARCH test su ogni colonna della matrice simulata
# Usiamo lag=10 come da te richiesto
esegui_arch_test_sim <- function(matrice, lag_val = 10) {
  apply(matrice, 2, function(col) {
    # Usiamo tryCatch per evitare che eventuali errori blocchino il ciclo
    tryCatch(ArchTest(col, lags = lag_val)$p.value, 
             error = function(e) NA)
  })
}

# 1. Calcolo dei p-values per ogni modello (1000 simulazioni ciascuno)
p_values_arch_garch <- esegui_arch_test_sim(sim_returns_real, lag_val = 10)
p_values_arch_egarch <- esegui_arch_test_sim(sim_returns_egarch, lag_val = 10)
p_values_arch_gjr    <- esegui_arch_test_sim(sim_returns_gjr, lag_val = 10)

# 2. Sintesi dei risultati
# Vogliamo vedere quanti p-value sono < 0.05 (cioè presenza di effetti ARCH confermata)
tabella_arch_test <- data.frame(
  Modello = c("GARCH", "EGARCH", "GJR-GARCH"),
  Perc_Effetto_ARCH_Presente = c(
    mean(p_values_arch_garch < 0.05, na.rm = TRUE) * 100,
    mean(p_values_arch_egarch < 0.05, na.rm = TRUE) * 100,
    mean(p_values_arch_gjr < 0.05, na.rm = TRUE) * 100
  )
)

print(tabella_arch_test)

# 3. Confronto con il valore reale (per il grafico/commento)
p_val_reale <- ArchTest(real_vec, lags = 10)$p.value
cat("P-value ARCH test sui Dati Reali:", p_val_reale, "\n")

```
```{r}
# 1. Calcolo delle medie dei p-value per i 3 modelli
media_p_garch  <- mean(p_values_arch_garch, na.rm = TRUE)
media_p_egarch <- mean(p_values_arch_egarch, na.rm = TRUE)
media_p_gjr    <- mean(p_values_arch_gjr, na.rm = TRUE)

# 2. Creazione della tabella riassuntiva completa
tabella_finale <- data.frame(
  Modello = c("GARCH", "EGARCH", "GJR-GARCH"),
  Perc_Successo_ARCH = c(
    mean(p_values_arch_garch < 0.05, na.rm = TRUE) * 100,
    mean(p_values_arch_egarch < 0.05, na.rm = TRUE) * 100,
    mean(p_values_arch_gjr < 0.05, na.rm = TRUE) * 100
  ),
  Media_P_Value = c(media_p_garch, media_p_egarch, media_p_gjr)
)

print(tabella_finale)

# 3. Output testuale di confronto con i Dati Reali
p_val_reale <- ArchTest(real_vec, lags = 10)$p.value
cat("\n--- Confronto con Dati Reali ---\n")
cat("P-value ARCH test Dati Reali: ", p_val_reale, "\n")
```
```{r}
library(magrittr)

# --- 1. Funzione per il calcolo della media ACF ---
calc_mean_acf <- function(matrice, lag_max = 20) {
  apply(matrice, 2, function(col) acf(col, lag.max = lag_max, plot = FALSE)$acf[-1]) %>% 
    rowMeans()
}

# --- 2. Calcoli Preliminari ---
n <- length(real_vec)
conf <- qnorm(0.975)/sqrt(n)

# Medie ACF Rendimenti
mean_acf_garch  <- calc_mean_acf(sim_returns_real)
mean_acf_egarch <- calc_mean_acf(sim_returns_egarch)
mean_acf_gjr    <- calc_mean_acf(sim_returns_gjr)
real_acf        <- acf(real_vec, lag.max = 20, plot = FALSE)$acf[-1]

# Medie ACF Rendimenti al Quadrato
mean_acf_garch_sq  <- calc_mean_acf(sim_returns_real^2)
mean_acf_egarch_sq <- calc_mean_acf(sim_returns_egarch^2)
mean_acf_gjr_sq    <- calc_mean_acf(sim_returns_gjr^2)
real_acf_sq        <- acf(real_vec^2, lag.max = 20, plot = FALSE)$acf[-1]

# --- 3. Funzione per il grafico ACF "Clean" ---
plot_acf_clean <- function(vals, title, ylim_val) {
  plot(1:20, vals, type="h", lwd=3, col="black", ylim=ylim_val, 
       main=title, xlab="Lag", ylab="Autocorrelazione", frame.plot=FALSE)
  abline(h = conf, col="blue", lty=2)
  abline(h = -conf, col="blue", lty=2)
  abline(h = 0, col="black")
}

# --- 4. Generazione Grafici ---

# A) Rendimenti (stessa scala)
par(mfrow=c(2,2))
ylim_r <- c(min(c(real_acf, mean_acf_garch, mean_acf_egarch, mean_acf_gjr), -0.2), 0.2)
plot_acf_clean(real_acf, "Dati Reali (Rendimenti)", ylim_r)
plot_acf_clean(mean_acf_garch, "GARCH (Media 1000 Sim)", ylim_r)
plot_acf_clean(mean_acf_egarch, "EGARCH (Media 1000 Sim)", ylim_r)
plot_acf_clean(mean_acf_gjr, "GJR-GARCH (Media 1000 Sim)", ylim_r)

# B) Rendimenti al Quadrato (stessa scala)
par(mfrow=c(2,2))
ylim_sq <- c(0, max(c(real_acf_sq, mean_acf_garch_sq, mean_acf_egarch_sq, mean_acf_gjr_sq)))
plot_acf_clean(real_acf_sq, "Dati Reali (Rendimenti^2)", ylim_sq)
plot_acf_clean(mean_acf_garch_sq, "GARCH (Media 1000 Sim^2)", ylim_sq)
plot_acf_clean(mean_acf_egarch_sq, "EGARCH (Media 1000 Sim^2)", ylim_sq)
plot_acf_clean(mean_acf_gjr_sq, "GJR-GARCH (Media 1000 Sim^2)", ylim_sq)
```
```{r}
# 1. Funzione per calcolare la densità media su tutte le simulazioni
# Utilizziamo un range di x comune per calcolare la densità negli stessi punti
x_vals <- seq(min(real_vec), max(real_vec), length.out = 200)

calc_mean_density <- function(matrice, x_vals) {
  # Calcoliamo la densità per ogni colonna (simulazione) e interpoliamo sui punti x_vals
  dens_list <- apply(matrice, 2, function(col) {
    d <- density(col, from = min(x_vals), to = max(x_vals), n = 200)
    return(d$y)
  })
  # Facciamo la media riga per riga delle densità stimate
  rowMeans(dens_list)
}

# 2. Calcolo delle densità medie
mean_dens_garch  <- calc_mean_density(sim_returns_real, x_vals)
mean_dens_egarch <- calc_mean_density(sim_returns_egarch, x_vals)
mean_dens_gjr    <- calc_mean_density(sim_returns_gjr, x_vals)

# 3. Plot del confronto unico
# Calcoliamo la densità dei dati reali come riferimento
real_density <- density(real_vec, from = min(x_vals), to = max(x_vals), n = 200)

plot(real_density, main="Confronto Densità Empiriche: Dati vs Modelli",
     xlab="Rendimenti", ylab="Densità",
     col="black", lwd=3, ylim=c(0, max(c(real_density$y, mean_dens_garch, mean_dens_egarch, mean_dens_gjr))))

lines(x_vals, mean_dens_garch,  col="gray40", lwd=2, lty=2)
lines(x_vals, mean_dens_egarch, col="blue",   lwd=2, lty=2)
lines(x_vals, mean_dens_gjr,    col="red",    lwd=2, lty=2)

# Aggiunta di una legenda
legend("topright", 
       legend=c("Dati Reali", "GARCH (Media)", "EGARCH (Media)", "GJR-GARCH (Media)"),
       col=c("black", "gray40", "blue", "red"),
       lwd=c(3, 2, 2, 2), lty=c(1, 2, 2, 2), cex=0.8)
```

```{r}
par(mfrow=c(3,1))
plot(as.numeric(sigma(sim_real)), type="l", main="Volatilità sGARCH (Simmetrico)", col="blue")
plot(as.numeric(sigma(sim_gjr)), type="l", main="Volatilità GJR-GARCH (Asimmetrico)", col="red")
plot(as.numeric(sigma(sim_egarch)), type="l", main="Volatilità EGARCH (Esponenziale)", col="green")
```
```{r}
# Estrazione medie
media_garch  <- rowMeans(sim_real@path$sigmaSim)
media_gjr    <- rowMeans(sim_gjr@path$sigmaSim)
media_egarch <- rowMeans(sim_egarch@path$sigmaSim)

# Plot unico con le 3 linee medie
plot(media_garch, type="l", col="blue", lwd=2, ylim=range(c(media_garch, media_gjr, media_egarch)),
     main="Confronto Volatilità Media Attesa", xlab="Index", ylab="Volatilità")
lines(media_gjr, col="red", lwd=2)
lines(media_egarch, col="green", lwd=2)
legend("topright", legend=c("sGARCH", "GJR-GARCH", "EGARCH"), 
       col=c("blue", "red", "green"), lwd=2)
```

```{r}
library(tseries)
adf.test(real_returns) 


adf.test(sim_vec)       # Per sGARCH
adf.test(sim_vec_egarch)    # Per EGARCH
adf.test(sim_vec_gjr)       # Per GJR-GARCH

```
Test per confontare e valutare stazionarieta.ci aspettiamo p < 0.05 → conferma stazionarietà.
valuatre test piu robusto


```{r}

library(moments)


summary(sim_vec)
sd(sim_vec)
kurtosis(sim_vec)
skewness(sim_vec)




```
```{r}
library(moments)


summary(sim_vec_gjr)
sd(sim_vec_gjr)
kurtosis(sim_vec_gjr)
skewness(sim_vec_gjr)


```
```{r}
library(moments)


summary(sim_vec_egarch)
sd(sim_vec_egarch)
kurtosis(sim_vec_egarch)
skewness(sim_vec_egarch)
```


```{r}
library(moments)
summary(real_returns)
sd(real_returns)
kurtosis(real_returns)
skewness(real_returns)
```
```{r}
par(mfrow=c(2,1))
plot(sim_returns, type="l", main="Returns Simulati GARCH", ylab="Return")
plot(real_returns, type="l", main="Returns EUR/USD", ylab="Return")
plot(returns_gjr, type="l", main="Returns Simulati gjr", ylab="Return")
plot(returns_egarch, type="l", main="Returns simulati e", ylab="Return")


```
```{r}
plot_acf_no0 <- function(series, main_title) {
  acf_res <- acf(series, plot = FALSE)
  acf_vals <- acf_res$acf[-1]  
  lags <- acf_res$lag[-1]
  
  
  n <- length(series)
  conf <- qnorm(0.975)/sqrt(n)
  
  plot(lags, acf_vals, type = "h", lwd=2,
       main = main_title,
       xlab = "Lag", ylab = "Autocorrelazione",
       ylim = c(min(acf_vals, -conf), max(acf_vals, conf)))
  
  
  abline(h = conf, col="blue", lty=2)
  abline(h = -conf, col="blue", lty=2)
  abline(h = 0, col="red", lty=2)
}
plot_acf_no0(sim_vec, "ACF Returns Simulati (senza lag 0)")


plot_acf_no0(real_returns, "ACF Returns EUR/USD (senza lag 0)")


plot_acf_no0(sim_vec^2, "ACF Returns^2 Simulati (senza lag 0)")


plot_acf_no0(real_returns^2, "ACF Returns^2 EUR/USD (senza lag 0)")

plot_acf_no0(sim_vec_gjr, "ACF Returns Simulati e (senza lag 0)")


plot_acf_no0(sim_vec_egarch, "ACF Returns gjr (senza lag 0)")


plot_acf_no0(sim_vec_egarch^2, "ACF Returns^2 e Simulati (senza lag 0)")


plot_acf_no0(sim_vec_gjr^2, "ACF Returns^2 gjr (senza lag 0)")

```
quasi tutte le barre sono dentro gli intervalli quindi i returns non sono autocorrelati per i returns, mentre il contrario per i return^2

```{r}
library(FinTS)


ArchTest(sim_vec, lags=10)



ArchTest(real_returns, lags=10)
ArchTest(sim_vec_egarch, lags=10)



ArchTest(sim_vec_gjr, lags=10)


```
p-value basso quindi effetto arch presente quindi i garch possono catturare la volatilita condizionata di eur/usd
```{r}
par(mfrow=c(2,1))
hist(sim_vec, breaks=50, probability=TRUE, main="Distribuzione Simulata")
hist(real_returns, breaks=50, probability=TRUE, main="Distribuzione EUR/USD")
par(mfrow=c(2,1))
hist(sim_vec_egarch, breaks=50, probability=TRUE, main="Distribuzione egarch")
hist(sim_vec_gjr, breaks=50, probability=TRUE, main="Distribuzione gjr")


```

5 Stima GARCH

GARCH(1,1)

```{r}

library(rugarch)


n <- length(real_returns)
n_train <- round(0.80 * n)
train_data <- real_returns[1:n_train]
test_data  <- real_returns[(n_train + 1):n]


n_start_cv <- round(n_train * 0.70) 


run_cv <- function(spec, data, start) {
  roll <- ugarchroll(spec, data = data, n.start = start, 
                     refit.window = "moving", refit.every = 50, 
                     calculate.VaR = FALSE, keep.coef = TRUE)
  return(roll)
}
```
split train test
```{r}

spec_s   <- ugarchspec(variance.model = list(model = "sGARCH"), distribution.model = "std")
spec_gjr <- ugarchspec(variance.model = list(model = "gjrGARCH"), distribution.model = "std")
spec_e   <- ugarchspec(variance.model = list(model = "eGARCH"), distribution.model = "std")


cv_s   <- run_cv(spec_s, train_data, n_start_cv)
cv_gjr <- run_cv(spec_gjr, train_data, n_start_cv)
cv_e   <- run_cv(spec_e, train_data, n_start_cv)
```


sclego sul train cv il miglior modello

```{r}

get_mse_cv <- function(roll) {
  df <- as.data.frame(roll)
  
    mse <- mean(((df$Realized - df$Mu)^2 - df$Sigma^2)^2)
  return(mse)
}


cv_results <- data.frame(
  Modello = c("sGARCH", "GJR-GARCH", "eGARCH"),
  MSE_Average_CV = c(get_mse_cv(cv_s), get_mse_cv(cv_gjr), get_mse_cv(cv_e))
)

print("--- Risultati Cross-Validation sul Train Set ---")
print(cv_results)
```
```{r}




library(forecast)
get_loss_vector <- function(roll) {
 
  results <- roll@forecast$density
  
  
  df <- as.data.frame(results)
  
  
  loss <- ((df$Realized - df$Mu)^2 - df$Sigma^2)^2
  
  return(loss)
}

#


loss_s   <- get_loss_vector(cv_s)
loss_gjr <- get_loss_vector(cv_gjr)
loss_e   <- get_loss_vector(cv_e)


loss_s   <- get_loss_vector(cv_s)
loss_gjr <- get_loss_vector(cv_gjr)
loss_e   <- get_loss_vector(cv_e)


dm_s_vs_gjr <- dm.test(loss_s, loss_gjr, h = 1, alternative = "two.sided")
dm_gjr_vs_e <- dm.test(loss_gjr, loss_e, h = 1, alternative = "two.sided")
dm_s_vs_e   <- dm.test(loss_s, loss_e, h = 1, alternative = "two.sided")


dm_summary <- data.frame(
  Confronto = c("sGARCH vs GJR-GARCH", "GJR-GARCH vs eGARCH", "sGARCH vs eGARCH"),
  Statistica_DM = c(dm_s_vs_gjr$statistic, dm_gjr_vs_e$statistic, dm_s_vs_e$statistic),
  P_Value = c(dm_s_vs_gjr$p.value, dm_gjr_vs_e$p.value, dm_s_vs_e$p.value)
)

print(dm_summary)
```
```{r}


```
```{r}




```

```{r}


```
```{r}
library(rugarch)



spec_gjrgarch <- ugarchspec(
  variance.model = list(model = "gjrGARCH", garchOrder = c(1, 1)),
  mean.model = list(armaOrder = c(0, 0), include.mean = TRUE),
  distribution.model = "std" 
)


fit_gjrgarch <- ugarchfit(spec = spec_gjrgarch, data = train_data)


cat("\n--- RISULTATI DEL MODELLO GJRGARCH (TRAIN SET) ---\n")
print(fit_gjrgarch)

```

lo uso per scegliere il modello migliore, l'egrarch è l'unico stabile , devo normalizzare gli mse
```{r}
library(rugarch)



spec_garch <- ugarchspec(
  variance.model = list(model = "sGARCH", garchOrder = c(1, 1)),
  mean.model = list(armaOrder = c(0, 0), include.mean = TRUE),
  distribution.model = "std" 
)


fit_garch <- ugarchfit(spec = spec_garch, data = train_data)


cat("\n--- RISULTATI DEL MODELLO GARCH (TRAIN SET) ---\n")
print(fit_garch)
```

```{r}
library(rugarch)



spec_egarch <- ugarchspec(
  variance.model = list(model = "eGARCH", garchOrder = c(1, 1)),
  mean.model = list(armaOrder = c(0, 0), include.mean = TRUE),
  distribution.model = "std" 
)


fit_egarch <- ugarchfit(spec = spec_egarch, data = train_data)


cat("\n--- RISULTATI DEL MODELLO EGARCH (TRAIN SET) ---\n")
print(fit_egarch)
```


```{r}

spec_e_final <- ugarchspec(
  variance.model = list(model = "eGARCH", garchOrder = c(1, 1)),
  mean.model = list(armaOrder = c(0, 0), include.mean = TRUE), 
  distribution.model = "std" 
)
fit_e_train_full <- ugarchfit(spec = spec_e_final, data = train_data)

print("Parametri  dell'eGARCH fittati sul Train:")
print(coef(fit_e_train_full))
```
parametri e garch train
```{r}
spec_e_final <- ugarchspec(
  variance.model = list(model = "eGARCH", garchOrder = c(1, 1)),
  mean.model = list(armaOrder = c(0, 0), include.mean = TRUE), 
  distribution.model = "std"
)


final_roll <- ugarchroll(
  spec_e_final, 
  data = real_returns, 
  n.start = n_train,        
  refit.window = "moving",  
  refit.every = 20,         
  calculate.VaR = FALSE
)
```


```{r}
res_test <- as.data.frame(final_roll)


mse_final_test <-  mean(((res_test$Realized - res_test$Mu)^2 - res_test$Sigma^2)^2)


cat("MSE Finale sul Test Set (Rolling):", mse_final_test)

```
mse del test 
```{r}
# Data di inizio del test set (primo giorno della rolling)
res_test <- as.data.frame(final_roll)
cat("Primo giorno test set (rolling):", as.character(min(as.Date(rownames(res_test)))))
cat("\nUltimo giorno test set (rolling):", as.character(max(as.Date(rownames(res_test)))))
cat("\nNumero di giorni di trading nel test set:", nrow(res_test))

# Per capire da dove parte real_returns
cat("\nInizio real_returns:", as.character(start(real_returns)))
cat("\nFine real_returns:", as.character(end(real_returns)))
cat("\nn_train usato:", n_train)
```

```{r}

last_coef_block <- final_roll@model$coef[[length(final_roll@model$coef)]]


last_estimates <- last_coef_block$coef[, " Estimate"]


last_pars <- as.list(last_estimates)


print(last_pars)
names(last_pars)
```

```{r}

spec_sim <- ugarchspec(
  variance.model = list(model = "eGARCH", garchOrder = c(1,1)),
  mean.model = list(armaOrder = c(0,0), include.mean = TRUE),
  distribution.model = "std",
  fixed.pars = last_pars
)

set.seed(42)

sim_mc <- ugarchpath(
  spec_sim,
  n.sim = 20,
  m.sim = 10000,
  presigma   = as.numeric(tail(res_test$Sigma,1)),
  prereturns = as.numeric(tail(res_test$Realized,1))
)

sim_ret <- fitted(sim_mc)
sim_sig <- sigma(sim_mc)

cat("Simulazione completata:",
    dim(sim_sig)[1], "giorni x",
    dim(sim_sig)[2], "sentieri\n")
```
simulazione mc basata su ultimi parametri rolling test
```{r}

vol_forecast <- data.frame(
  Giorno = 1:20,
  Vol_Media = apply(sim_sig, 1, mean),
  Vol_Min   = apply(sim_sig, 1, min),
  Vol_Max   = apply(sim_sig, 1, max),
  Lower_95  = apply(sim_sig, 1, quantile, probs = 0.025),
  Upper_95  = apply(sim_sig, 1, quantile, probs = 0.975)
)


print(vol_forecast)
```
```{r}

res_test <- as.data.frame(final_roll)


head(res_test)

ultimi_giorni_test <- tail(res_test, 20)
print(ultimi_giorni_test$Sigma)
```

```{r}

cat("Ultimo prezzo reale nel dataset:", as.numeric(tail(price, 1)), "\n")





cat("Ultima Sigma stimata (rolling):", as.numeric(tail(res_test$Sigma, 1)), "\n")


cat("Volatilità media prevista (Monte Carlo):\n")
print(head(vol_forecast$Vol_Media, 3))
```

```{r}

last_price_val <- as.numeric(tail(price, 1))


sim_prices <- last_price_val * apply(sim_ret, 2, function(x) exp(cumsum(x)))


cat("Dimensioni sim_prices:", dim(sim_prices)[1], "x", dim(sim_prices)[2], "\n")

```

```{r}

forecast_summary <- data.frame(
  Giorno = 1:20,
  Mediana = apply(sim_prices, 1, median),
  Lower_95 = apply(sim_prices, 1, quantile, probs = 0.025),
  Upper_95 = apply(sim_prices, 1, quantile, probs = 0.975),
  Lower_80 = apply(sim_prices, 1, quantile, probs = 0.10),
  Upper_80 = apply(sim_prices, 1, quantile, probs = 0.90)
)


print(head(forecast_summary))
```
```{r}
library(ggplot2)
library(scales)


ggplot(forecast_summary, aes(x = Giorno)) +
 
  geom_ribbon(aes(ymin = Lower_95, ymax = Upper_95, fill = "95% Confidence"), alpha = 0.2) +
  
  geom_ribbon(aes(ymin = Lower_80, ymax = Upper_80, fill = "80% Confidence"), alpha = 0.4) +
 
  geom_line(aes(y = Mediana, color = "Mediana (eGARCH)"), size = 1.2) +
  
  scale_fill_manual(name = "Intervalli di Probabilità", 
                    values = c("95% Confidence" = "steelblue", "80% Confidence" = "steelblue")) +
  scale_color_manual(name = "", values = c("Mediana (eGARCH)" = "darkblue")) +
  
  scale_y_continuous(labels = dollar_format(prefix = "€ ")) 
  labs(title = "Proiezione Monte Carlo: Evoluzione del Prezzo EUR/USD",
       subtitle = "Simulazione a 20 giorni basata su modello eGARCH (10.000 sentieri)",
       x = "Giorni dall'ultima osservazione",
       y = "Prezzo Previsto",
       caption = "Fonte: Elaborazione su dati storici tramite modello eGARCH + Monte Carlo") +
  theme_minimal() +
  theme(legend.position = "bottom",
        plot.title = element_text(face = "bold", size = 14),
        panel.grid.minor = element_blank())
```
plot IC montecarlo
```{r}
library(ggplot2)
library(scales)
library(quantmod)
library(dplyr)

# ----------------------------------------------------------------
# SCARICA PREZZI REALI EUR/USD
# ----------------------------------------------------------------
getSymbols("EURUSD=X", src = "yahoo",
           from = "2025-04-01",
           to   = "2025-05-06",  # data fine forecast
           auto.assign = TRUE)

# Forza filtro con window() su oggetto xts
eurusd_filtered <- window(`EURUSD=X`,
                           start = as.Date("2025-04-01"),
                           end   = as.Date("2025-05-05"))

real_prices <- data.frame(
  Giorno_Data  = index(eurusd_filtered),
  Prezzo_Reale = as.numeric(Cl(eurusd_filtered))
) %>%
  filter(!is.na(Prezzo_Reale))

print(range(real_prices$Giorno_Data))
print(nrow(real_prices))

# ----------------------------------------------------------------
# DATA DI AGGANCIO E PREZZO INIZIALE
# ----------------------------------------------------------------
last_date <- as.Date("2025-04-15")
P0        <- as.numeric(real_prices[real_prices$Giorno_Data == last_date,
                                     "Prezzo_Reale"])
if (length(P0) == 0 || is.na(P0)) P0 <- 1.129267
cat("Prezzo di aggancio:", P0, "\n")

# ----------------------------------------------------------------
# DATE FORECAST — solo giorni lavorativi
# ----------------------------------------------------------------
forecast_dates_all <- seq.Date(from       = last_date + 1,
                                by         = "day",
                                length.out = 40)
forecast_dates <- forecast_dates_all[
  !weekdays(forecast_dates_all) %in% c("Saturday", "Sunday",
                                        "Sabato",   "Domenica")
][1:20]

forecast_summary$Data <- forecast_dates

cat("Range forecast:", as.character(range(forecast_summary$Data)), "\n")
cat("Range real:    ", as.character(range(real_prices$Giorno_Data)), "\n")

# ----------------------------------------------------------------
# PUNTO DI AGGANCIO — unisce serie storica e ventaglio
# ----------------------------------------------------------------
anchor <- data.frame(
  Giorno   = 0,
  Mediana  = P0,
  Lower_95 = P0,
  Upper_95 = P0,
  Lower_80 = P0,
  Upper_80 = P0,
  Data     = last_date
)

forecast_plot <- rbind(anchor, forecast_summary)

# ----------------------------------------------------------------
# GRAFICO
# ----------------------------------------------------------------
ggplot() +

  # Intervallo 95%
  geom_ribbon(data = forecast_plot,
              aes(x = Data, ymin = Lower_95, ymax = Upper_95,
                  fill = "Intervallo 95%"),
              alpha = 0.2) +

  # Intervallo 80%
  geom_ribbon(data = forecast_plot,
              aes(x = Data, ymin = Lower_80, ymax = Upper_80,
                  fill = "Intervallo 80%"),
              alpha = 0.4) +

  # Mediana simulazione
  geom_line(data = forecast_plot,
            aes(x = Data, y = Mediana,
                color = "Mediana (eGARCH)"),
            linewidth = 1.2, linetype = "dashed") +

  # Serie reale prezzi
  geom_line(data = real_prices,
            aes(x = Giorno_Data, y = Prezzo_Reale,
                color = "Prezzo Reale EUR/USD"),
            linewidth = 1.5) +

  # Linea verticale inizio previsione
  geom_vline(xintercept = as.numeric(last_date),
             color = "red", linetype = "dashed", alpha = 0.7) +
  annotate("text",
           x     = last_date + 1,
           y     = max(forecast_plot$Upper_95) * 0.9995,
           label = "Inizio Previsione\n(15/04)",
           hjust = 0, size = 3.2, color = "red") +

  # Scale
  scale_fill_manual(
    name   = "Intervalli di Probabilità",
    values = c("Intervallo 95%" = "steelblue",
               "Intervallo 80%" = "steelblue")
  ) +
  scale_color_manual(
    name   = "",
    values = c("Prezzo Reale EUR/USD" = "black",
               "Mediana (eGARCH)"     = "darkblue")
  ) +
  scale_x_date(
    date_labels = "%d-%m",
    date_breaks = "1 week",
    limits      = c(as.Date("2025-04-01"), as.Date("2025-05-06"))
  ) +
  scale_y_continuous(labels = number_format(accuracy = 0.001)) +

  labs(
    title    = "Proiezione Monte Carlo: Evoluzione del Prezzo EUR/USD",
    subtitle = "Simulazione a 20 giorni basata su modello eGARCH(1,1) — 10.000 sentieri",
    x        = "Data",
    y        = "Prezzo EUR/USD",
    caption  = "Fonte: Elaborazione su dati storici tramite modello eGARCH + Monte Carlo"
  ) +

  theme_minimal() +
  theme(
    legend.position  = "bottom",
    plot.title       = element_text(face = "bold", size = 14),
    panel.grid.minor = element_blank(),
    axis.text.x      = element_text(angle = 45, hjust = 1)
  )
  
```
```{r}
print(range(real_prices$Giorno_Data))
print(nrow(real_prices))
print(head(real_prices))
print(tail(real_prices))
```

```{r}

library(readr)
library(dplyr)
library(lubridate)


dataset <- read_csv("SummaryAndNews.csv", show_col_types = FALSE)


dataset$Date_dt <- as.Date(as.character(dataset$Date), format = "%Y-%m-%d")


news_split_sentiment <- dataset %>%
  
  filter(!is.na(Date_dt), Date_dt >= as.Date("2022-10-18"), !is.na(economics_finance)) %>%
  
  
  mutate(
    economics_finance = gsub('"', '', economics_finance),
    economics_finance = gsub('[\r\n\t]', ' ', economics_finance)
  ) %>%
  
  
  mutate(
    is_euro = grepl("EUR|BCE|ECB|Lagarde|Eurozone|Germany|France|Italy|European Central Bank", 
                    economics_finance, ignore.case = TRUE),
    is_usa  = grepl("Dollar|USD|FED|Federal Reserve|Powell|Treasury|United States|USA", 
                    economics_finance, ignore.case = TRUE)
  ) %>%
  
  
  filter(is_euro | is_usa) %>%
  
 
  distinct(economics_finance, .keep_all = TRUE) %>%
  
  
  mutate(testo_per_ai = economics_finance) %>%
  select(Date_dt, economics_finance, testo_per_ai, is_euro, is_usa) %>%
  arrange(Date_dt)


cat("\n--- REPORT FINALE ANALISI NEWS ---\n")
total_news <- nrow(news_split_sentiment)
solo_euro  <- sum(news_split_sentiment$is_euro & !news_split_sentiment$is_usa)
solo_usa   <- sum(news_split_sentiment$is_usa & !news_split_sentiment$is_euro)
entrambe   <- sum(news_split_sentiment$is_euro & news_split_sentiment$is_usa)

print(paste("News totali trovate:", total_news))
print(paste("News riferite SOLO all'Euro:", solo_euro))
print(paste("News riferite SOLO al Dollaro (USA):", solo_usa))
print(paste("News che citano ENTRAMBI (Correlazione):", entrambe))
print(paste("Data inizio:", min(news_split_sentiment$Date_dt)))
print(paste("Data fine:", max(news_split_sentiment$Date_dt)))


write.csv(news_split_sentiment, "news_per_sentiment_split2.csv", row.names = FALSE, quote = TRUE)

cat("\nFile 'news_per_sentiment_split3.csv' generato con successo e pulito per Python!\n")
```
```{r}
head(dataset$Date)
```

```{r}

cat("\n--- ESEMPIO DELLE PRIME 5 NEWS FILTRATE ---\n")
news_split_sentiment %>%
  select(Date_dt, is_euro, is_usa, economics_finance) %>%
  head(5) %>%
  print()

cat("\n--- ESEMPIO DELLE ULTIME 5 NEWS (2025) ---\n")
news_split_sentiment %>%
  select(Date_dt, is_euro, is_usa, economics_finance) %>%
  tail(5) %>%
  print()
```
```{r}
colnames(dataset)
```


```{r}
library(dplyr)
library(tidyr)
library(zoo)


dati_prezzi_vol <- res_test %>%
 mutate(Date = as.Date(rownames(res_test))) %>%

left_join(data.frame(Date = as.Date(index(price)), Prezzo = as.numeric(price)), by = "Date") %>%
select(Date, Prezzo, Sigma, Realized)

head(dati_prezzi_vol)
tail(dati_prezzi_vol) 
```

```{r}

```
```{r}
library(dplyr)
library(tidyr)
library(zoo)
library(lubridate)


data_inizio_limite <- as.Date("2018-01-18")
data_fine_limite   <- as.Date("2025-04-16")


giorni_aperti <- dati_prezzi_vol %>%
  mutate(Date = as.Date(as.character(Date))) %>%
  filter(Date >= data_inizio_limite & Date <= data_fine_limite) %>%
  pull(Date) %>%
  unique() %>%
  sort()


trova_prossimo_aperto <- function(data_notizia, lista_aperti) {
  
  if (data_notizia %in% lista_aperti) {
    return(data_notizia)
  }
  
  prossimo <- lista_aperti[lista_aperti > data_notizia][1]
  return(prossimo)
}


df_sentiment <- read.csv('news_con_sentiment_split_finale7.csv')

daily_sent_fixed <- df_sentiment %>%
  mutate(Date_dt = as.Date(as.character(Date_dt))) %>%
  
  filter(Date_dt >= (data_inizio_limite - 3) & Date_dt <= data_fine_limite) %>%
  
  
  rowwise() %>%
  mutate(Date_for_join = trova_prossimo_aperto(Date_dt, giorni_aperti)) %>%
  ungroup() %>%
  
  
  group_by(Date_for_join) %>%
  summarise(
    sent_EUR = mean(sentiment_score[as.logical(is_euro) == TRUE], na.rm = TRUE),
    sent_USD = mean(sentiment_score[as.logical(is_usa) == TRUE], na.rm = TRUE),
    .groups = 'drop'
  ) %>%
  mutate(
    sent_EUR = ifelse(is.nan(sent_EUR), NA, sent_EUR),
    sent_USD = ifelse(is.nan(sent_USD), NA, sent_USD)
  )


dataset_final_bilstm <- dati_prezzi_vol %>%
  mutate(Date = as.Date(as.character(Date))) %>%
  filter(Date >= data_inizio_limite & Date <= data_fine_limite) %>%
  left_join(daily_sent_fixed, by = c("Date" = "Date_for_join")) %>%
  mutate(
    sent_EUR = replace_na(sent_EUR, 0),
    sent_USD = replace_na(sent_USD, 0)
  ) %>%
  arrange(Date) %>%
  # 1. Calcola il rendimento odierno
  mutate(Log_Return = log(Prezzo / lag(Prezzo))) %>%
  # 2. IL TARGET DEVE ESSERE IL RENDIMENTO DI DOMANI RISPETTO A OGGI
  # Ma per evitare confusione in Python, lo chiamiamo 'Next_Day_Return'
  # ELIMINA IL LEAD. Usa il rendimento di oggi come target.
  mutate(Target = ifelse(lead(Log_Return) > 0, 1, 0)) %>%
  # 3. CRITICO: Rimuovi l'ultima riga perché non ha un Target (lead è NA)
  filter(!is.na(Log_Return) & !is.na(Target) & Log_Return != 0)


cat("\n--- REPORT DATASET UNIFICATO (WEEKEND & FESTIVI GESTITI) ---")
cat("\nRange temporale reale:", as.character(min(dataset_final_bilstm$Date)), "fino a", as.character(max(dataset_final_bilstm$Date)))
cat("\nRighe totali (Giorni di Trading):", nrow(dataset_final_bilstm))
cat("\nDistribuzione Target:\n")
print(table(dataset_final_bilstm$Target))


write.csv(dataset_final_bilstm, "input_per_bilstm_final5.csv", row.names = FALSE)
```

```{r}
# Controlla i NA nel dataset finale
colSums(is.na(dataset_final_bilstm))
```
```{r}
# Verifica che il sentiment non sia quasi tutto zero
cat("Giorni con sent_EUR = 0:", sum(dataset_final_bilstm$sent_EUR == 0))
cat("Giorni con sent_USD = 0:", sum(dataset_final_bilstm$sent_USD == 0))
```
```{r}
dataset_final_bilstm %>%
  mutate(anno = format(Date, "%Y")) %>%
  group_by(anno) %>%
  summarise(
    giorni_zero_EUR = sum(sent_EUR == 0),
    giorni_totali = n(),
    pct_zero_EUR = round(100 * giorni_zero_EUR / giorni_totali, 1)
  ) %>%
  print()
```



```{r}
range(daily_sent_fixed$Date_for_join)

range(as.Date(dati_prezzi_vol$Date))
```

```{r}

print("--- PRIME RIGHE (HEAD) ---")
head(dataset_final_bilstm, 10)


print("--- ULTIME RIGHE (TAIL) ---")
tail(dataset_final_bilstm, 10)
```

```{r}

test_data_row <- dataset_final_bilstm %>% 
  filter(sent_EUR != 0) %>% 
  slice(1)

data_da_controllare <- test_data_row$Date
valore_nel_dataset_unito <- test_data_row$sent_EUR


media_originale_fix <- df_sentiment %>% 
  filter(as.Date(Date_dt) == data_da_controllare) %>%
  
  mutate(is_euro_logico = as.logical(is_euro)) %>% 
  filter(is_euro_logico == TRUE) %>% 
  summarise(media = mean(sentiment_score, na.rm = TRUE)) %>% 
  pull(media)


cat("Data:", as.character(data_da_controllare), "\n")
cat("Valore nel dataset Bi-LSTM:", valore_nel_dataset_unito, "\n")
cat("Media ricalcolata dai grezzi:", media_originale_fix, "\n")

if(abs(valore_nel_dataset_unito - media_originale_fix) < 0.00001) {
  cat("\nPERFETTO: I numeri coincidono al millesimo!")
} else {
  cat("\nC'è ancora una piccola differenza, ma i dati sono presenti.")
}
```
```{r}
# Estrae i valori di sentiment calcolati per il 15 Aprile
sentiment_15 <- daily_sent_fixed %>% 
  filter(Date_for_join == as.Date("2025-04-15"))

print(sentiment_15)
```
```{r}

```


test set con rolling che parte dai parametri del train

 6 Forecast della volatilità

previsione out-of-sample

 



STEP 7 – Monte Carlo

simulazione returns




Log-Returns
https://id.scribd.com/document/325280704/Chapter-1-Introductory-Econometrics-for-Finance

Proprietà statistiche per giustificare GARCH



GARCH(1,1)

Estensione modelli(EGARCH, GJR-GARCH ecc)

Confronto modelli




Previsione volatilità

Valutazione previsione?







collegamento volatilità prezzo

Simulazione monte carlo

IC e distribuzione prezzi futuri



test mariano e test corrispodenza distribuzioni tra train e simulato




fare grafico volatilita
guardare parte train/test
guardre se esiste un test migliore per vedere appartenenza modelli a eur/usd