 domande da fare
 
 letteratura e affidabiita siti? 
 
 quanto deve essere lunga la tesi e quanto approfondire ogni parte?
 
 struttra progetto
 
 vanno bene i dati simulati?
 
 come procedere con il ML
 
 
 
 
 1 Cos'è il mercato forex?
il mercato forex è un mercato internazione per lo scambio valutario. é il più grande mercato finanziario al mondo, considerando viene scambiata in media una quantità pari  7.500 miliardi di dollari al giorno. Il mercato è composto da banche, scoietà commerciali banche centrali, società di gestione degli investimenti, hedge fund, broker forex al dettaglio e investitori. é un mercato OTC, non è presente una borsa centralizzata. Le valute si muovono tra operatori tramite i broker. il merato è aperto 24 ore al giorno a partire dal lunedi mattina in asia, fino al venerdi pomeriggio a new york.



2 Perchè EUR/USD 
Le valute vengono scambiate in coppia nel forex, ogni coppia è composta da due valute. La coppia più scambiata del mercato è EUR/USD, a causa dell'importanza economica e  politica delle due valute. In particolare, garantisce elevata liquidità e maggiore stabilità

3 Importanza della volatilità
La volatilità misura la variazione percentuale del prezzo di uno strumento finanziario nel corso del tempo. In finanza come indice di volatilità si usa la varianza .

Nella maggior parte dei casi, maggiore è la voltilità, maggiore è il rischio.
 A periodi di alta volatilità tendono a seguire altri periodi di alta volatilità e periodi di bassa volatilità seguono periodi di bassa volatilità(volatility clustering).
 La volatilità è un elemento cruciale per la gestione del rischio e prevedere l'andamento futuro dei prezzi.
 


4 Limiti della previsione deterministica del prezzo
Secondo l’Efficient Market Hypothesis, i prezzi degli asset riflettono tutte le informazioni disponibili, rendendo difficile ottenere rendimenti superiori tramite l’uso di strategie basate su informazioni passate.
La random walk hypothesis suggerisce che i prezzi seguono un percorso casuale, implicando che variazioni future non possono essere previste accuratamente tramite modelli deterministici.

proprietà empiriche osservate nei rendimenti di vari mercati:
Fat Tails
Volatility Clustering
Gain/loss asymmetry
Aggregational Gaussianity
Slow decay dell’autocorrelazione dei rendimenti
Leverage effect



5 Obbiettivo della tesi
L’obiettivo di questa tesi è modellare e prevedere la volatilità del tasso di cambio EUR/USD mediante modelli di famiglia GARCH e utilizzare tali stime per simulare possibili traiettorie future del prezzo attraverso tecniche Monte Carlo, al fine di ottenere una rappresentazione probabilistica degli andamenti futuri del cambio.
In particolare, il lavoro si propone di analizzare le principali proprietà statistiche dei rendimenti del tasso di cambio considerato, stimare e confrontare diversi modelli di volatilità, valutarne la capacità predittiva e impiegare le stime ottenute per la simulazione di scenari futuri del prezzo.
La tesi non mira a fornire previsioni deterministiche o indicazioni operative di investimento, ma si concentra su un approccio probabilistico, coerente con le caratteristiche empiriche dei mercati finanziari.



6 Descrizione dei dati
I dati utilizzati in questo lavoro sono i tassi di cambio giornalieri della coppia EUR/USD, estratti dalla piattaforma Yahoo Finance. La serie storica copre il periodo compreso tra 2010 e 2025 ed è composta da osservazioni giornaliere del tasso di cambio.
In questo lavoro sono stati utilizzati dati a frequenza giornaliera, in quanto tale frequenza rappresenta un compromesso adeguato tra informazione disponibile e rumore di mercato.
Il campione analizzato copre il periodo 2010-2025. Tale orizzonte temporale consente di includere diverse fasi di mercato, garantendo stabilità dei parametri del modello.
STEP R

1 Download dei dati

EUR/USD
Yahoo Finance
```{r}


library(quantmod)
library(tidyverse)


getSymbols("EURUSD=X", src = "yahoo",
           from = "2010-01-01",
           to = "2025-04-16",
           auto.assign = TRUE)


head(`EURUSD=X`)


```



 2  Pulizia e trasformazione

prezzi di chiusura
log-returns

```{r}

eurusd <- na.omit(`EURUSD=X`)


price <- Ad(eurusd)


log_returns <- dailyReturn(price, type = "log")


real_returns <- log_returns[-1]   

head(real_returns)

```
```{r}

```

 3  Analisi esplorativa

grafico prezzi

grafico returns

statistiche descrittive
 confrontare forex standardizzato e distribuzioni standardizzate

assenza di autocorrelazione nei returns

clustering della volatilità

code pesanti
dataset simulato garch 1.1
```{r}
library(rugarch)
library(FinTS)


spec_sim <- ugarchspec(
  variance.model = list(model = "sGARCH", garchOrder = c(1,1)),
  mean.model     = list(armaOrder = c(0,0), include.mean = TRUE),
  distribution.model = "std"  )


setfixed(spec_sim) <- list(
  mu     = 0,
  omega  = 0.000001,  
  alpha1 = 0.06,    
  beta1  = 0.92,
  shape  = 8
)


set.seed(123)
n <- 3500  
sim <- ugarchpath(spec_sim, n.sim = n)


sim_returns <- as.numeric(fitted(sim))



any(is.na(sim_returns))
sum(is.na(sim_returns))  





```
```{r}

spec_gjr <- ugarchspec(
  variance.model = list(model = "gjrGARCH", garchOrder = c(1,1)),
  mean.model     = list(armaOrder = c(0,0), include.mean = TRUE),
  distribution.model = "std"
)


setfixed(spec_gjr) <- list(mu=0, omega=1e-6, alpha1=0.03, beta1=0.90, gamma1=0.07, shape=8)

set.seed(123)
sim_gjr <- ugarchpath(spec_gjr, n.sim = 3500)
returns_gjr <- as.numeric(fitted(sim_gjr))
```

```{r}

spec_egarch <- ugarchspec(
  variance.model = list(model = "eGARCH", garchOrder = c(1,1)),
  mean.model     = list(armaOrder = c(0,0), include.mean = TRUE),
  distribution.model = "std"
)



setfixed(spec_egarch) <- list(mu=0, omega=-0.5, alpha1=0.01, beta1=0.98, gamma1=0.05, shape=8)

set.seed(123)
sim_egarch <- ugarchpath(spec_egarch, n.sim = 3500)
returns_egarch <- as.numeric(fitted(sim_egarch))
```

```{r}
par(mfrow=c(3,1))
plot(as.numeric(sigma(sim)), type="l", main="Volatilità sGARCH (Simmetrico)", col="blue")
plot(as.numeric(sigma(sim_gjr)), type="l", main="Volatilità GJR-GARCH (Asimmetrico)", col="red")
plot(as.numeric(sigma(sim_egarch)), type="l", main="Volatilità EGARCH (Esponenziale)", col="green")
```

```{r}
library(tseries)


adf.test(sim_returns)
adf.test(returns_gjr)
adf.test(returns_egarch)
adf.test(real_returns)

```
Test per confontare e valutare stazionarieta.ci aspettiamo p < 0.05 → conferma stazionarietà.
valuatre test piu robusto


```{r}

library(moments)


summary(sim_returns)
sd(sim_returns)
kurtosis(sim_returns)
skewness(sim_returns)




```
```{r}
library(moments)


summary(returns_gjr)
sd(returns_gjr)
kurtosis(returns_gjr)
skewness(returns_gjr)


```
```{r}
library(moments)


summary(returns_egarch)
sd(returns_egarch)
kurtosis(returns_egarch)
skewness(returns_egarch)
```


```{r}
library(moments)
summary(real_returns)
sd(real_returns)
kurtosis(real_returns)
skewness(real_returns)
```
```{r}
par(mfrow=c(2,1))
plot(sim_returns, type="l", main="Returns Simulati GARCH", ylab="Return")
plot(real_returns, type="l", main="Returns EUR/USD", ylab="Return")
plot(returns_gjr, type="l", main="Returns Simulati gjr", ylab="Return")
plot(returns_egarch, type="l", main="Returns simulati e", ylab="Return")


```
```{r}
plot_acf_no0 <- function(series, main_title) {
  acf_res <- acf(series, plot = FALSE)
  acf_vals <- acf_res$acf[-1]  
  lags <- acf_res$lag[-1]
  
  
  n <- length(series)
  conf <- qnorm(0.975)/sqrt(n)
  
  plot(lags, acf_vals, type = "h", lwd=2,
       main = main_title,
       xlab = "Lag", ylab = "Autocorrelazione",
       ylim = c(min(acf_vals, -conf), max(acf_vals, conf)))
  
  
  abline(h = conf, col="blue", lty=2)
  abline(h = -conf, col="blue", lty=2)
  abline(h = 0, col="red", lty=2)
}
plot_acf_no0(sim_returns, "ACF Returns Simulati (senza lag 0)")


plot_acf_no0(real_returns, "ACF Returns EUR/USD (senza lag 0)")


plot_acf_no0(sim_returns^2, "ACF Returns^2 Simulati (senza lag 0)")


plot_acf_no0(real_returns^2, "ACF Returns^2 EUR/USD (senza lag 0)")

plot_acf_no0(returns_egarch, "ACF Returns Simulati e (senza lag 0)")


plot_acf_no0(returns_gjr, "ACF Returns gjr (senza lag 0)")


plot_acf_no0(returns_egarch^2, "ACF Returns^2 e Simulati (senza lag 0)")


plot_acf_no0(returns_gjr^2, "ACF Returns^2 gjr (senza lag 0)")

```
quasi tutte le barre sono dentro gli intervalli quindi i returns non sono autocorrelati per i returns, mentre il contrario per i return^2

```{r}
library(FinTS)


ArchTest(sim_returns, lags=10)



ArchTest(real_returns, lags=10)
ArchTest(returns_gjr, lags=10)



ArchTest(returns_egarch, lags=10)


```
p-value basso quindi effetto arch presente quindi i garch possono catturare la volatilita condizionata di eur/usd
```{r}
par(mfrow=c(2,1))
hist(sim_returns, breaks=50, probability=TRUE, main="Distribuzione Simulata")
hist(real_returns, breaks=50, probability=TRUE, main="Distribuzione EUR/USD")
par(mfrow=c(2,1))
hist(returns_egarch, breaks=50, probability=TRUE, main="Distribuzione egarch")
hist(returns_gjr, breaks=50, probability=TRUE, main="Distribuzione gjr")


```

5 Stima GARCH

GARCH(1,1)

```{r}

library(rugarch)


n <- length(real_returns)
n_train <- round(0.80 * n)
train_data <- real_returns[1:n_train]
test_data  <- real_returns[(n_train + 1):n]


n_start_cv <- round(n_train * 0.70) 


run_cv <- function(spec, data, start) {
  roll <- ugarchroll(spec, data = data, n.start = start, 
                     refit.window = "moving", refit.every = 50, 
                     calculate.VaR = FALSE, keep.coef = TRUE)
  return(roll)
}
```
split train test
```{r}

spec_s   <- ugarchspec(variance.model = list(model = "sGARCH"), distribution.model = "std")
spec_gjr <- ugarchspec(variance.model = list(model = "gjrGARCH"), distribution.model = "std")
spec_e   <- ugarchspec(variance.model = list(model = "eGARCH"), distribution.model = "std")


cv_s   <- run_cv(spec_s, train_data, n_start_cv)
cv_gjr <- run_cv(spec_gjr, train_data, n_start_cv)
cv_e   <- run_cv(spec_e, train_data, n_start_cv)
```


sclego sul train cv il miglior modello

```{r}

get_mse_cv <- function(roll) {
  df <- as.data.frame(roll)
  
    mse <- mean(((df$Realized - df$Mu)^2 - df$Sigma)^2)
  return(mse)
}


cv_results <- data.frame(
  Modello = c("sGARCH", "GJR-GARCH", "eGARCH"),
  MSE_Average_CV = c(get_mse_cv(cv_s), get_mse_cv(cv_gjr), get_mse_cv(cv_e))
)

print("--- Risultati Cross-Validation sul Train Set ---")
print(cv_results)
```
```{r}

install.packages("forecast")


library(forecast)
get_loss_vector <- function(roll) {
 
  results <- roll@forecast$density
  
  
  df <- as.data.frame(results)
  
  
  loss <- ((df$Realized - df$Mu)^2 - df$Sigma^2)^2
  
  return(loss)
}

#


loss_s   <- get_loss_vector(cv_s)
loss_gjr <- get_loss_vector(cv_gjr)
loss_e   <- get_loss_vector(cv_e)


loss_s   <- get_loss_vector(cv_s)
loss_gjr <- get_loss_vector(cv_gjr)
loss_e   <- get_loss_vector(cv_e)


dm_s_vs_gjr <- dm.test(loss_s, loss_gjr, h = 1, alternative = "two.sided")
dm_gjr_vs_e <- dm.test(loss_gjr, loss_e, h = 1, alternative = "two.sided")
dm_s_vs_e   <- dm.test(loss_s, loss_e, h = 1, alternative = "two.sided")


dm_summary <- data.frame(
  Confronto = c("sGARCH vs GJR-GARCH", "GJR-GARCH vs eGARCH", "sGARCH vs eGARCH"),
  Statistica_DM = c(dm_s_vs_gjr$statistic, dm_gjr_vs_e$statistic, dm_s_vs_e$statistic),
  P_Value = c(dm_s_vs_gjr$p.value, dm_gjr_vs_e$p.value, dm_s_vs_e$p.value)
)

print(dm_summary)
```
```{r}

spec_sgarch_fit <- ugarchspec(
  variance.model = list(model = "sGARCH", garchOrder = c(1,1)),
  mean.model     = list(armaOrder = c(0,0), include.mean = TRUE),
  distribution.model = "std" 
)


fit_sgarch <- ugarchfit(spec = spec_sgarch_fit, data = train_data)

cat("\n--- RISULTATI DEL MODELLO sGARCH FITTATO ---\n")
print(fit_sgarch@fit$matcoef) # Mostra i parametri stimati (mu, omega, alpha, beta, shape)


fit_returns <- as.numeric(fitted(fit_sgarch))


fit_returns <- na.omit(fit_returns)
sim_returns <- na.omit(sim_returns)


ks_test <- ks.test(sim_returns, fit_returns)


library(tseries)
library(moments)

confronto_momenti <- data.frame(
  Statistica = c("Media", "Dev.Standard", "Skewness", "Kurtosis"),
  Simulato = c(mean(sim_returns), sd(sim_returns), skewness(sim_returns), kurtosis(sim_returns)),
  Fittato = c(mean(fit_returns), sd(fit_returns), skewness(fit_returns), kurtosis(fit_returns))
)

print("--- Test di Kolmogorov-Smirnov ---")
print(ks_test)

print("--- Confronto Momenti Statistici ---")
print(confronto_momenti)
```
```{r}

spec_sgarch_fit <- ugarchspec(
  variance.model = list(model = "sGARCH", garchOrder = c(1,1)),
  mean.model     = list(armaOrder = c(0,0), include.mean = TRUE),
  distribution.model = "std" 
)

fit_sgarch <- ugarchfit(spec = spec_sgarch_fit, data = train_data)


vol_fit <- as.numeric(sigma(fit_sgarch))
vol_sim <- as.numeric(sigma(sim)) 


vol_fit <- vol_fit[!is.na(vol_fit)]
vol_sim <- vol_sim[!is.na(vol_sim)]


ks_test_vol <- ks.test(vol_sim, vol_fit)


library(moments)

confronto_volatilta <- data.frame(
  Statistica    = c("Media Vol", "Dev.Std Vol", "Skewness Vol", "Kurtosis Vol"),
  Simulata_Sim  = c(mean(vol_sim), sd(vol_sim), skewness(vol_sim), kurtosis(vol_sim)),
  Fittata_Data  = c(mean(vol_fit), sd(vol_fit), skewness(vol_fit), kurtosis(vol_fit))
)


cat("\n--- TEST DI KOLMOGOROV-SMIRNOV (DISTRIBUZIONE VOLATILITÀ) ---\n")
print(ks_test_vol)

cat("\n--- CONFRONTO MOMENTI STATISTICI DELLA VOLATILITÀ ---\n")
print(confronto_volatilta)


plot(density(vol_fit), col = "blue", main = "Confronto Densità Volatilità", lwd = 2)
lines(density(vol_sim), col = "red", lty = 2, lwd = 2)
legend("topright", legend = c("Fittata", "Simulata"), col = c("blue", "red"), lty = 1:2)

```
```{r}

spec_gjr_fit <- ugarchspec(
  variance.model = list(model = "gjrGARCH", garchOrder = c(1,1)),
  mean.model     = list(armaOrder = c(0,0), include.mean = TRUE),
  distribution.model = "std" 
)
fit_gjr <- ugarchfit(spec = spec_gjr_fit, data = train_data)


vol_gjr_fit  <- as.numeric(sigma(fit_gjr))
vol_gjr_sim  <- as.numeric(sigma(sim_gjr)) 


vol_gjr_fit <- vol_gjr_fit[!is.na(vol_gjr_fit)]
vol_gjr_sim <- vol_gjr_sim[!is.na(vol_gjr_sim)]


ks_gjr <- ks.test(vol_gjr_sim, vol_gjr_fit)

confronto_gjr <- data.frame(
  Statistica    = c("Media Vol", "Dev.Std Vol", "Skewness Vol", "Kurtosis Vol"),
  Simulata_GJR  = c(mean(vol_gjr_sim), sd(vol_gjr_sim), skewness(vol_gjr_sim), kurtosis(vol_gjr_sim)),
  Fittata_GJR   = c(mean(vol_gjr_fit), sd(vol_gjr_fit), skewness(vol_gjr_fit), kurtosis(vol_gjr_fit))
)

print("--- RISULTATI GJR-GARCH: SIM vs FIT ---")
print(ks_gjr)
print(confronto_gjr)
```
```{r}

spec_egarch_fit <- ugarchspec(
  variance.model = list(model = "eGARCH", garchOrder = c(1,1)),
  mean.model     = list(armaOrder = c(0,0), include.mean = TRUE),
  distribution.model = "std" 
)
fit_egarch <- ugarchfit(spec = spec_egarch_fit, data = train_data)


vol_e_fit  <- as.numeric(sigma(fit_egarch))
vol_e_sim  <- as.numeric(sigma(sim_egarch)) 


vol_e_fit <- vol_e_fit[!is.na(vol_e_fit)]
vol_e_sim <- vol_e_sim[!is.na(vol_e_sim)]

I
ks_e <- ks.test(vol_e_sim, vol_e_fit)

confronto_egarch <- data.frame(
  Statistica    = c("Media Vol", "Dev.Std Vol", "Skewness Vol", "Kurtosis Vol"),
  Simulata_e    = c(mean(vol_e_sim), sd(vol_e_sim), skewness(vol_e_sim), kurtosis(vol_e_sim)),
  Fittata_e     = c(mean(vol_e_fit), sd(vol_e_fit), skewness(vol_e_fit), kurtosis(vol_e_fit))
)

print("--- RISULTATI eGARCH: SIM vs FIT ---")
print(ks_e)
print(confronto_egarch)
```

lo uso per scegliere il modello migliore, l'egrarch è l'unico stabile , devo normalizzare gli mse
```{r}

library(rugarch)



spec_egarch <- ugarchspec(
  variance.model = list(model = "eGARCH", garchOrder = c(1, 1)),
  mean.model = list(armaOrder = c(0, 0), include.mean = TRUE),
  distribution.model = "std" 
)


fit_egarch <- ugarchfit(spec = spec_egarch, data = train_data)


cat("\n--- RISULTATI DEL MODELLO EGARCH (TRAIN SET) ---\n")
print(fit_egarch)


```

```{r}

spec_e_final <- ugarchspec(
  variance.model = list(model = "eGARCH", garchOrder = c(1, 1)),
  mean.model = list(armaOrder = c(0, 0), include.mean = TRUE), 
  distribution.model = "std" 
)
fit_e_train_full <- ugarchfit(spec = spec_e_final, data = train_data)

print("Parametri  dell'eGARCH fittati sul Train:")
print(coef(fit_e_train_full))
```
parametri e garch train
```{r}

spec_e_final <- ugarchspec(
  variance.model = list(model = "eGARCH", garchOrder = c(1, 1)),
  mean.model = list(armaOrder = c(0, 0), include.mean = TRUE), 
  distribution.model = "std"
)


final_roll <- ugarchroll(
  spec_e_final, 
  data = real_returns, 
  n.start = n_train,        
  refit.window = "moving",  
  refit.every = 20,         
  calculate.VaR = FALSE
)


res_test <- as.data.frame(final_roll)


mse_final_test <- mean((res_test$Realized^2 - res_test$Sigma^2)^2)


cat("MSE Finale sul Test Set (Rolling):", mse_final_test)

```
mse del test 
```{r}

last_coef_block <- final_roll@model$coef[[length(final_roll@model$coef)]]


last_estimates <- last_coef_block$coef[, " Estimate"]


last_pars <- as.list(last_estimates)


print(last_pars)
names(last_pars)
```
```{r}

spec_sim <- ugarchspec(
  variance.model = list(model = "eGARCH", garchOrder = c(1,1)),
  mean.model = list(armaOrder = c(0,0), include.mean = TRUE),
  distribution.model = "std",
  fixed.pars = last_pars
)

set.seed(42)

sim_mc <- ugarchpath(
  spec_sim,
  n.sim = 20,
  m.sim = 10000,
  presigma   = as.numeric(tail(res_test$Sigma,1)),
  prereturns = as.numeric(tail(res_test$Realized,1))
)

sim_ret <- fitted(sim_mc)
sim_sig <- sigma(sim_mc)

cat("Simulazione completata:",
    dim(sim_sig)[1], "giorni x",
    dim(sim_sig)[2], "sentieri\n")
```
simulazione mc basata su ultimi parametri rolling test
```{r}

vol_forecast <- data.frame(
  Giorno = 1:20,
  Vol_Media = apply(sim_sig, 1, mean),
  Vol_Min   = apply(sim_sig, 1, min),
  Vol_Max   = apply(sim_sig, 1, max),
  Lower_95  = apply(sim_sig, 1, quantile, probs = 0.025),
  Upper_95  = apply(sim_sig, 1, quantile, probs = 0.975)
)


print(vol_forecast)
```
```{r}

res_test <- as.data.frame(final_roll)


head(res_test)

ultimi_giorni_test <- tail(res_test, 20)
print(ultimi_giorni_test$Sigma)
```

```{r}

cat("Ultimo prezzo reale nel dataset:", as.numeric(tail(price, 1)), "\n")





cat("Ultima Sigma stimata (rolling):", as.numeric(tail(res_test$Sigma, 1)), "\n")


cat("Volatilità media prevista (Monte Carlo):\n")
print(head(vol_forecast$Vol_Media, 3))
```

```{r}

last_price_val <- as.numeric(tail(price, 1))


sim_prices <- last_price_val * apply(sim_ret, 2, function(x) exp(cumsum(x)))


cat("Dimensioni sim_prices:", dim(sim_prices)[1], "x", dim(sim_prices)[2], "\n")

```

```{r}

forecast_summary <- data.frame(
  Giorno = 1:20,
  Mediana = apply(sim_prices, 1, median),
  Lower_95 = apply(sim_prices, 1, quantile, probs = 0.025),
  Upper_95 = apply(sim_prices, 1, quantile, probs = 0.975),
  Lower_80 = apply(sim_prices, 1, quantile, probs = 0.10),
  Upper_80 = apply(sim_prices, 1, quantile, probs = 0.90)
)


print(head(forecast_summary))
```
```{r}
library(ggplot2)
library(scales)


ggplot(forecast_summary, aes(x = Giorno)) +
 
  geom_ribbon(aes(ymin = Lower_95, ymax = Upper_95, fill = "95% Confidence"), alpha = 0.2) +
  
  geom_ribbon(aes(ymin = Lower_80, ymax = Upper_80, fill = "80% Confidence"), alpha = 0.4) +
 
  geom_line(aes(y = Mediana, color = "Mediana (eGARCH)"), size = 1.2) +
  
  scale_fill_manual(name = "Intervalli di Probabilità", 
                    values = c("95% Confidence" = "steelblue", "80% Confidence" = "steelblue")) +
  scale_color_manual(name = "", values = c("Mediana (eGARCH)" = "darkblue")) +
  
  scale_y_continuous(labels = dollar_format(prefix = "€ ")) 
  labs(title = "Proiezione Monte Carlo: Evoluzione del Prezzo EUR/USD",
       subtitle = "Simulazione a 20 giorni basata su modello eGARCH (10.000 sentieri)",
       x = "Giorni dall'ultima osservazione",
       y = "Prezzo Previsto",
       caption = "Fonte: Elaborazione su dati storici tramite modello eGARCH + Monte Carlo") +
  theme_minimal() +
  theme(legend.position = "bottom",
        plot.title = element_text(face = "bold", size = 14),
        panel.grid.minor = element_blank())
```
plot IC montecarlo

```{r}

library(readr)
library(dplyr)
library(lubridate)


dataset <- read_csv("SummaryAndNews.csv", show_col_types = FALSE)


dataset$Date_dt <- as.Date(as.character(dataset$Date), format = "%Y-%m-%d")


news_split_sentiment <- dataset %>%
  
  filter(!is.na(Date_dt), Date_dt >= as.Date("2020-01-01"), !is.na(economics_finance)) %>%
  
  
  mutate(
    economics_finance = gsub('"', '', economics_finance),
    economics_finance = gsub('[\r\n\t]', ' ', economics_finance)
  ) %>%
  
  
  mutate(
    is_euro = grepl("EUR|BCE|ECB|Lagarde|Eurozone|Germany|France|Italy|European Central Bank", 
                    economics_finance, ignore.case = TRUE),
    is_usa  = grepl("Dollar|USD|FED|Federal Reserve|Powell|Treasury|United States|USA", 
                    economics_finance, ignore.case = TRUE)
  ) %>%
  
  
  filter(is_euro | is_usa) %>%
  
 
  distinct(economics_finance, .keep_all = TRUE) %>%
  
  
  mutate(testo_per_ai = economics_finance) %>%
  select(Date_dt, economics_finance, testo_per_ai, is_euro, is_usa) %>%
  arrange(Date_dt)


cat("\n--- REPORT FINALE ANALISI NEWS ---\n")
total_news <- nrow(news_split_sentiment)
solo_euro  <- sum(news_split_sentiment$is_euro & !news_split_sentiment$is_usa)
solo_usa   <- sum(news_split_sentiment$is_usa & !news_split_sentiment$is_euro)
entrambe   <- sum(news_split_sentiment$is_euro & news_split_sentiment$is_usa)

print(paste("News totali trovate:", total_news))
print(paste("News riferite SOLO all'Euro:", solo_euro))
print(paste("News riferite SOLO al Dollaro (USA):", solo_usa))
print(paste("News che citano ENTRAMBI (Correlazione):", entrambe))
print(paste("Data inizio:", min(news_split_sentiment$Date_dt)))
print(paste("Data fine:", max(news_split_sentiment$Date_dt)))


write.csv(news_split_sentiment, "news_per_sentiment_split.csv", row.names = FALSE, quote = TRUE)

cat("\nFile 'news_per_sentiment_split.csv' generato con successo e pulito per Python!\n")
```
```{r}
head(dataset$Date)
```

```{r}

cat("\n--- ESEMPIO DELLE PRIME 5 NEWS FILTRATE ---\n")
news_split_sentiment %>%
  select(Date_dt, is_euro, is_usa, economics_finance) %>%
  head(5) %>%
  print()

cat("\n--- ESEMPIO DELLE ULTIME 5 NEWS (2025) ---\n")
news_split_sentiment %>%
  select(Date_dt, is_euro, is_usa, economics_finance) %>%
  tail(5) %>%
  print()
```
```{r}
colnames(dataset)
```


```{r}
library(dplyr)
library(tidyr)
library(zoo)


dati_prezzi_vol <- res_test %>%
 mutate(Date = as.Date(rownames(res_test))) %>%

left_join(data.frame(Date = as.Date(index(price)), Prezzo = as.numeric(price)), by = "Date") %>%
select(Date, Prezzo, Sigma, Realized)

head(dati_prezzi_vol)
tail(dati_prezzi_vol) 
```

```{r}

```
```{r}
library(dplyr)
library(tidyr)
library(zoo)
library(lubridate)


data_inizio_limite <- as.Date("2022-10-17")
data_fine_limite   <- as.Date("2025-04-16")


giorni_aperti <- dati_prezzi_vol %>%
  mutate(Date = as.Date(as.character(Date))) %>%
  filter(Date >= data_inizio_limite & Date <= data_fine_limite) %>%
  pull(Date) %>%
  unique() %>%
  sort()


trova_prossimo_aperto <- function(data_notizia, lista_aperti) {
  
  if (data_notizia %in% lista_aperti) {
    return(data_notizia)
  }
  
  prossimo <- lista_aperti[lista_aperti > data_notizia][1]
  return(prossimo)
}


df_sentiment <- read.csv('news_con_sentiment_split_finale1.csv')

daily_sent_fixed <- df_sentiment %>%
  mutate(Date_dt = as.Date(as.character(Date_dt))) %>%
  
  filter(Date_dt >= (data_inizio_limite - 3) & Date_dt <= data_fine_limite) %>%
  
  
  rowwise() %>%
  mutate(Date_for_join = trova_prossimo_aperto(Date_dt, giorni_aperti)) %>%
  ungroup() %>%
  
  
  group_by(Date_for_join) %>%
  summarise(
    sent_EUR = mean(sentiment_score[as.logical(is_euro) == TRUE], na.rm = TRUE),
    sent_USD = mean(sentiment_score[as.logical(is_usa) == TRUE], na.rm = TRUE),
    .groups = 'drop'
  ) %>%
  mutate(
    sent_EUR = ifelse(is.nan(sent_EUR), NA, sent_EUR),
    sent_USD = ifelse(is.nan(sent_USD), NA, sent_USD)
  )


dataset_final_bilstm <- dati_prezzi_vol %>%
  mutate(Date = as.Date(as.character(Date))) %>%
  filter(Date >= data_inizio_limite & Date <= data_fine_limite) %>%
  
  
  left_join(daily_sent_fixed, by = c("Date" = "Date_for_join")) %>%
  
  
  mutate(
    sent_EUR = replace_na(sent_EUR, 0),
    sent_USD = replace_na(sent_USD, 0)
  ) %>%
  
  arrange(Date) %>%
  
  
  mutate(Log_Return = log(Prezzo / lag(Prezzo))) %>%
  mutate(Target = ifelse(lead(Log_Return) > 0, 1, 0)) %>%
  
  
  filter(!is.na(Log_Return) & !is.na(Target)) %>%
  filter(Log_Return != 0)


cat("\n--- REPORT DATASET UNIFICATO (WEEKEND & FESTIVI GESTITI) ---")
cat("\nRange temporale reale:", as.character(min(dataset_final_bilstm$Date)), "fino a", as.character(max(dataset_final_bilstm$Date)))
cat("\nRighe totali (Giorni di Trading):", nrow(dataset_final_bilstm))
cat("\nDistribuzione Target:\n")
print(table(dataset_final_bilstm$Target))


write.csv(dataset_final_bilstm, "input_per_bilstm_final1.csv", row.names = FALSE)
```
```{r}
range(daily_sent_fixed$Date_for_join)

range(as.Date(dati_prezzi_vol$Date))
```

```{r}

print("--- PRIME RIGHE (HEAD) ---")
head(dataset_final_bilstm, 10)


print("--- ULTIME RIGHE (TAIL) ---")
tail(dataset_final_bilstm, 10)
```
```{r}

test_data_row <- dataset_final_bilstm %>% 
  filter(sent_EUR != 0) %>% 
  slice(1)

data_da_controllare <- test_data_row$Date
valore_nel_dataset_unito <- test_data_row$sent_EUR


media_originale_fix <- df_sentiment %>% 
  filter(as.Date(Date_dt) == data_da_controllare) %>%
  
  mutate(is_euro_logico = as.logical(is_euro)) %>% 
  filter(is_euro_logico == TRUE) %>% 
  summarise(media = mean(sentiment_score, na.rm = TRUE)) %>% 
  pull(media)


cat("Data:", as.character(data_da_controllare), "\n")
cat("Valore nel dataset Bi-LSTM:", valore_nel_dataset_unito, "\n")
cat("Media ricalcolata dai grezzi:", media_originale_fix, "\n")

if(abs(valore_nel_dataset_unito - media_originale_fix) < 0.00001) {
  cat("\nPERFETTO: I numeri coincidono al millesimo!")
} else {
  cat("\nC'è ancora una piccola differenza, ma i dati sono presenti.")
}
```
```{r}
# Estrae i valori di sentiment calcolati per il 15 Aprile
sentiment_15 <- daily_sent_fixed %>% 
  filter(Date_for_join == as.Date("2025-04-15"))

print(sentiment_15)
```
```{r}

```


test set con rolling che parte dai parametri del train

 6 Forecast della volatilità

previsione out-of-sample

 



STEP 7 – Monte Carlo

simulazione returns




Log-Returns
https://id.scribd.com/document/325280704/Chapter-1-Introductory-Econometrics-for-Finance

Proprietà statistiche per giustificare GARCH



GARCH(1,1)

Estensione modelli(EGARCH, GJR-GARCH ecc)

Confronto modelli




Previsione volatilità

Valutazione previsione?







collegamento volatilità prezzo

Simulazione monte carlo

IC e distribuzione prezzi futuri



test mariano e test corrispodenza distribuzioni tra train e simulato




fare grafico volatilita
guardare parte train/test
guardre se esiste un test migliore per vedere appartenenza modelli a eur/usd